臺灣桃園地方法院民事判決　八十九年度訴字第一二九○號
　　原　　　告　　鴻電工程有限公司
　　法定代理人　　丙○○
　　複代理人　　　甲○○
　　　　　　　　　韓曉玲
　　被　　　告　　乙○○即德仁醫院
右當事人間請求給付工程款事件，本院判決如左：
　　主　　文
原告之訴及假執行之聲請均駁回。
訴訟費用由原告負擔。
    事    實
甲、原告方面：
壹、聲明：
一、被告應給付新台幣（下同）十九萬零八百五十四元，及自民國（下同）八十九年
    三月二十九日起至清償日止，按年息百分之五計算之利息。
二、願供擔保聲請宣告假執行。
三、訴訟費用由被告負擔。
貳、陳述：
一、按原告以從事電器工程設計承包為業，於八十六年七月二十一日與被告定有德仁
    醫院地下室至七樓電器工程，按當時約定工程款及工程追加款含稅金總價共計四
    百萬七千七百五十四元，原告業經依約完工並驗收完畢使用中，嗣原告於八十七
    年五月十一日簽立票號號碼為ＰＢ00000000，金額同上之統一發票向被
    告請求付款，被告前後陸續給付尚欠十九萬零八百五十四元。嗣於八十九年三月
    十三日原告基於情誼向桃園市調解委員會聲請調解，惟同年三月二十八日第一次
    調解時，被告要求改期；同年月三十一日第二次調解時，因雙方意見不一致，調
    解不成立，實有起訴之必要。又本件被告於八十九年三月二十八日業經知悉請求
    給付前開款項，爰自八十九年三月二十九日起至清償日止，按年息百分之五計算
    利息。
二、雙方緣於八十六年七月二十一日簽訂德仁醫院地下室至七樓電器工程，按當時原
    約定工程名稱為德仁醫院地下室七樓電氣工程合約書、工程範圍為本契約附件圖
    說及估價單所載範圍、完工期限為乙方應於簽約後壹日內開工，自簽約起三十日
    內即八月二十日前完工、工程總價為二百三十九萬三千三百七十八元（不含稅）
    。且當時設計施工圖約定由兩造確定後，由原告依圖施工對桃園德仁醫院改建工
    程電力系統昇位圖、桃園德仁醫院改建工程３０２２○Ｖ電表箱視圖，單線系統
    圖（１）、桃園德仁醫院改建工程分電盤單線系統圖（１）。嗣原告準備施工或
    施工進行中，被告又另行追加工程及變更設計，其中追加工程款為一百六十一萬
    四千三百七十六元。另變更原設計圖為桃園德仁醫院改建工程電力系統昇位圖、
    桃園德仁醫院改建工程分電盤單線系統圖（１）、桃園德仁醫院改建工程分電盤
    單線系統圖（２）、桃園德仁醫院改建工程單線系統圖。經查前開變更前電力系
    統昇位圖工作內容為從地下室一樓台電受電室施工線路至地下室之電力總開關；
    另電梯專門路線施工；及電燈及變壓器之裝置。另變更後除原有工程外，四樓至
    七樓每一樓層皆增設開關，及變更線路設置電燈。嗣又變更裝設冷氣設備迴路，
    及增設動力電以供緊急照明燈設備及其他水電工程。又查前開工程變更原工程總
    價為二百三十九萬三千三百七十八元，增加到三百八十一萬六千九百零九元，總
    工程款追加近二分之一。故雙方同意因情事變更而對原契約約定第肆條：完工期
    限、第伍條：工程總價、第陸條：付款辦法，同意延期完工，並無訂定完工期限
    ，而依工程進度完工及依工程習慣付款。嗣原告分別依約完工，並由被告交付款
    項。
三、原告承攬工程並無給付遲延之情形：（一）原告否認有另行對被告所稱「水」工
    程部分之獨立契約，係雙方於八十六年七月二十一日定約後，被告所追加，又本
    件工程估價單有能區隔水電分別陳列係常態，且水電工程相輔相成，部分水工程
    仍須有電力始能輸送，為眾人所知之常識，合先說明。（二）又兩造間確有變更
    原工程設計，增加變更原設計圖為桃園德仁醫院改建工程電力系統昇位圖、桃園
    德仁醫院改建工程分電盤單線系統圖（１）、桃園德仁醫院改建工程分電盤單線
    系統圖（２）、桃園德仁醫院改建工程單線系統圖。又前開變更前電力系統昇位
    圖工作內容為從地下室一樓台電受電室施工線路至地下室之電力總開關；另電梯
    專門路線施工；及電燈及變壓器之裝置。另變更後除原有工程外四樓至七樓每一
    樓層皆增設開關，及變更線路設置電燈。嗣又變更裝設冷氣設備迴路，及增設動
    力電以供緊急照明燈設備及其他水電工程。且本件僅於八十六年七月二十一日定
    有契約，被告既知前有定書面契約，後若追加部分係獨立工程亦應另定契約，然
    本件並未對追加部分另定有書面契約。（三）另本件工程除兩造間所約定工程外
    ，尚有如裝潢、水泥等工程進行，且所有工程並非一人獨攬，分別承包於不同主
    體，且各工程間有需互相配合，始能讓各工程順利安全完成，被告亦稱裝潢工程
    亦有於十月份施工，且有變更原設計，又有追加工程，則原告稱原契約約定第肆
    條：完工期限、第伍條：工程總價、第陸條：付款辦法，因前開情事，同意延期
    完工，並無訂定完工期限，而依工程進度完工及依工程習慣付款，尚合經驗法則
    。（四）又本件被告業經付清價款三百八十一萬六千九百零九元，且觀前開付款
    共分十次清償，且付款並無區隔「水」工程或「電」工程部分之工程款，若被告
    所稱兩者為獨立契約，則工程款項各應分別獨立付款，始為常態。且原工程總價
    為二百三十九萬三千三百七十八元，增加到三百八十一萬六千九百零九元，總工
    程款追加近二分之一，工程期限自因而不同，故原告稱同意展期而無約定完工期
    限，依各工程進度進行，並於相當期間內完成，非不可採信。（五）另查本件契
    約第六款付款辦法分別約定為簽約後預付總工程款百分之二十訂金，開工後，每
    十五日按照實做工程之成數或交來各項材料等之數額，依據估價單所列單價估驗
    計算支付，付該期內所完成工程價佔百分之九十五之金額，給付壹個月內期票。
    前項估驗計價，契約應按期辦理，不得申請棄權或延期辦理。全部工程完竣時，
    由甲方派員驗收合格並辦理手續完畢後，等台電送電完成後付清所餘百分之五尾
    款。若甲方延期付款應按日計罰仟分之一，不得有任何疑義。經查本件依被告付
    款之明細，可知八十六年七月二十一日交付三十萬元，為第一期款項，若依被告
    所稱總工程款為二百三十九萬三千三百七十八元，則被告應交付四十餘萬元，確
    僅交付三十萬元，故原告所稱雙方因追加或變更工程內容，原約定付款辦法及期
    限約定已變更，自可採信。（六）又依兩造所不爭執之原告估價單，兩造仍分別
    於八十六年十月二十三日、八十六年十月二十四日尚有確認及估驗，又估驗後被
    告始付款，若原告有違約情事，被告自可主張抵銷，又何能抵銷而不抵銷，卻付
    清款項僅存發票稅額，故原告所稱自可採信。綜前述，本件工程變更原設計及追
    加「水」工程，雙方同意因情事變更而對原契約約定第肆條：完工期限、第伍條
    ：工程總價、第陸條：付款辦法，同意延期完工，並無訂定完工期限，而依工程
    進度完工，原告業依約履行並無遲延。
四、另查本件工程原告否認瑕疵，縱有瑕疵業經超過時效，且縱被告有自行修補，亦
    未證明係原告瑕疵，且未依法定程序命原告補正仍不補正後自行修補，自不得主
    張，說明如下：
（一）被告稱本件工程至今仍有：１、一樓急診室每遇大雨必進水。２、二樓的水管
      管線排設不當造成漏水，且水管未採內藏管線方式安置，導致水管稍有破裂地
      面便積水，影響門診作業。３、屋頂管道間出口施工不良遇雨便進水，造成地
      下室及七樓漏水。４、廁所之馬桶設置位置不當。５、二樓斷電器燒毀後，修
      繕不完全，未將燒毀之保險棒更新，且按裝施工不良，有失火之虞。６、樓頂
      蓄水池溢水管接放錯誤致汙水外漏，造成天花板汙損，地下室汙水管爆裂，污
      水四溢，嚴重影響醫院作業。７、未按協議依使用樓層及該樓層獨立電表獨立
      計費之原則配置電線，造成醫院電線配置、電力系統混亂（例如：將五樓總電
      源關閉後，五樓部分設施仍有電力供應，不斷電系統可能亦因而混亂潛藏危機
      ．．．等諸多瑕疵未修補完善云云。然查前開瑕疵為原告否認，被告又未能舉
      證以明其說，自不足採信。
（二）次被告又以原告曾對被告承諾同意修補乙事，原告否認有前開情事，且主張為
      重大修繕云云，然查本件為單純水電工程，非民法第四百九十三條至第四百九
      十五條重大修繕自不得援用。另被告又以於系爭工程完工交付後，陸續發現存
      在諸多瑕疵（例如：不斷電器燒毀、漏水、污水管爆裂．．等），並造成被告
      重大損害。經多次請求原告修補均未獲置理，被告只得自行修補部分瑕疵（例
      如：地下室蓄水池水面下馬達、逆水閥設置施工不良造成停水二日、電腦斷層
      室控門馬達因電源「壓降」而燒毀導致五日無法作電腦斷層檢查．．等），自
      得依民法四百九十三條第二項請求償還修補費用三十二萬三千六百三十五元云
      云。然查本件工程原告否認有任何瑕疵，且同意修補情事，被告又未舉證有何
      瑕疵，且縱有瑕疵被告未依法定程序命原告修補而不修補後自行修補，被告前
      開請求自不足採信。又證人曹月霞九十一年四月十六日於鈞院固證稱：「當初
      原告有告訴我，被告有欠尾款，被告告訴我工程未完成，所以我請兩造來協調
      」、「．．結論為原告依照被告之意思完工，被告再給付尾款」等語，然證人
      曹月霞前開證詞僅傳述兩造所言，又未說明有何瑕疵及其它被告得主張具體情
      事，亦不足以說明被告抗辯顯有理由。
（三）另查被告雖又辯稱：未因原告遲延完工而於歷次付款時扣款，惟被告付款之目
      的無非係欲使整個工程順利完成，實非承認原告無遲延情事或放棄追究原告遲
      延及瑕疵擔保責任之權利云云，然查本件工程確有追加，且被告業依清償工程
      款項，僅差發票稅額，又未於事實主張權利，前開所辯自不足以證明原告有何
      瑕疵及未依工程完工情事，併此敘明。
參、證據: 提出工程承包契約書及統一發票影本、桃園德仁醫院改建工程電力系統昇
　　　　　位圖、桃園德仁醫院改建工程３０２２○Ｖ電表箱視圖，單線系統圖（１
　　　　　）、桃園德仁醫院改建工程分電盤單線系統圖（１）、桃園德仁醫院改建
　　　　　工程電力系統昇位圖、桃園德仁醫院改建工程分電盤單線系統圖（１）、
　　　　　桃園德仁醫院改建工程分電盤單線系統圖（２）、桃園德仁醫院改建工程
　　　　　單線系統圖等物為證物並聲請傳訊證人王善澤。
乙、被告方面：
壹：聲明：
一、如主文所示。
二、如受不利益判決，願供擔保聲請免為假執行。
貳、陳述：
一、本件工程款及追加之工程款含稅總金額確為四百萬七千七百五十四元，而截至八
    十七年五月三十一日止被告確僅給付原告三百八十一萬六千九百零九元，餘十九
    萬零八百四十五元則未予支付。惟查本案之配水工程係連同配電工程同時發包予
    原告施作，且原告有遲延完工及工程存有瑕疵等情事，被告自得以對原告之違約
    金債權、修補瑕疵費用償還請求權、減少報酬等債權與原告之十九萬零八百四十
    五元工程款債權相抵銷，實無需再付款予原告，故本案之爭點為（一）原告初始
    是否即同時承包德仁醫院之「水」、「電」工程？（二）原告所承包之系爭水電
    工程究竟有無遲延完工？（三）原告所施作之系爭水電工程究竟有無瑕疵？（四
    ）被告是否驗收合格，依照契約約定給付尾款之義務？
二、原告製作之請款估價單第一頁上所列「第九項追加工程（一）」及「第十二項追
    加工程（二）」才是屬於系爭工程追加之部分（連同利潤及管理費在內合計只有
    ４９９０３９元），其餘都是原合約工程（原估價0000000元，經加減帳
    後實際金額合計為0000000元）（即「水」、「電」工程），二者工程款
    不含稅合計為0000000元（0000000＋４９９０３９），加計百分
    之五營業稅後，即為原告主張之0000000元。查被告於八十六年與原告約
    定由其承攬施作德仁醫院之「水」「電」工程，原告也曾提出「水」、「電」工
    程之估價單，惟因就「水」之工程款項尚須議價，雙方乃先於同年七月廿一日訂
    立電氣工程承包契約書，並以口頭合意原告之承攬範圍包括「水」、「電」工程
    ，且「水」、「電」工程須同時完工，而「水」之工程款項則以完工時原告實際
    支出計價，此由原告公司製作之估價單上明載水電工程總價0000000元為
    「合約」價格一節，即可證明。且若如原告公司負責人到庭所言，配水工程是陸
    陸續續在追加云云，怎麼可能有全部配水工程的「合約」價格？再由該估價單第
    一頁工程項目第五項「排水設備工程」、第六項「給水揚水設備工程」係獨立列
    出，並非包括在第九項「追加工程（一）」或第十二項「追加工程（二）」內，
    亦可證明雙方初始即係約定由原告施作德仁醫院之「水」、「電」工程，且「水
    」之工程並非於原告施作「電」之工程後始追加之項目。原告主張，原工程總價
    為二百三十九萬三千三百七十八元，增加到三百八十一萬六千九百零九元，總工
    程款追加近二分之一云云，與事實完全不符。
三、原告所施作之系爭水電工程確有遲延完工之情事，原告主張無遲延情事，應負舉
    證之責：（一）依兩造於八十六年七月二十一日簽訂之工程承包契約書第四條約
    定，乙方（即原告）應．．自簽約日起三十日內即八十六年八月二十日前完工，
    另依第十一條約定乙方除確因天災不可抗力之事外，每逾期一日，乙方應按承包
    總價款百分之一支付違約金，任由甲方（即被告）在承包價款中扣抵之，如有不
    足，得向乙方追繳。查原告於承攬本件工程之始即知須施做「水」「電」二部份
    ，就所須工期自得一併估算，猶以書面與被告合意自簽約日起三十日內完工，則
    「水」之工程縱因無書面合約，無法證明兩造約定之完工日期，惟原告至少應就
    「電」部份工程遵期於三十日內完工，然原告並未於契約約定完工期限即八十六
    年八月廿日將原契約中「電」之工程（例如：照明插座設備工程等）完工，自應
    負遲延之責。（二）又查被告於工程開始後雖有追加一些「電」的工程，惟其皆
    屬獨立於原工程之新工程，並不會影響原工程之完工日期，原告法定代理人丙○
    ○於九十一年四月十六日鈞院訊問時亦自承「（問：追加電的工程是包含哪裡工
    程？）全是新的工程」等語，足證「原工程部分」原告仍應依合約於簽約日起三
    十日內即八十六年八月二十日前完工。（三）再查原告應被告要求所追加施作之
    工程項目有其出具之估價單影本可稽，而該追加之工程與原約定承包之工程依法
    理而言係屬獨立的二個承攬契約，自不因追加工程而變更原契約之完工期限。原
    告主張本案之追加工程已將原承包工程完全變更，雙方同意因情事變更而對原約
    定第四條變更依工程進度完工云云，絕非事實，且查本案之追加工程已將原承包
    工程完全變更為一變態事實，依首揭說明，原告即應就此一契約變態事實負舉證
    責任，惟迄今仍未能舉證以實其說，從而原告自應依雙方工程承包契約書第四條
    約定自簽約日起三十日內即八十六年八月二十日前完工，惟原告並未於契約約定
    完工期限即八十六年八月廿日將原契約工程完工，被告及被告醫院之總務主任皆
    曾於八十六年八月廿八日至同年九月十三日間之工程協調會中告知原告本件水電
    工程已遲延，並催請原告須於兩星期內施工完成，否則依約罰款（催告期滿後並
    曾召開多次工程協調會促請原告儘速完工），則原告仍遲至八十六年十二月廿七
    日才全部完工交付，自應負遲延之責。（四）第查桃園市○○路二四五號為德仁
    醫院的新址，亦即原告承作本件水電工程之施工現場，而該棟建物除須施作醫院
    所須之水電設備外，尚須整體重新裝潢，且該裝潢工作必須配合水電工程進度始
    能施作，經查被告所委託之裝潢公司即羅丹裝潢公司係於八十六年九月十九日進
    駐工地施工，至八十六年十月中旬完成一樓之工作退場時，系爭水電工程仍繼續
    在施工中，且事實上醫院的裝潢工程確已因水電遲延完工而導致進度延宕。（五
    ）原告法定代理人雖提出用電基本資料一紙，主張伊於八十六年九月十九日台灣
    電力公司送電時已完工云云，惟查姑不論該張用電基本資料實無從認定台灣電力
    公司係於八十六年九月十九日送電，且查縱使台灣電力公司果於該日送電，但斯
    時原告並未完成內部電線配置工程，自不能以電力公司於八十六年九月十九日送
    電即謂斯時本件水電工程業已完工，實應另舉證以實其說。而原告遲至八十六年
    十二月廿七日才全部完工交付，顯已遲延一百廿九日，則原告應給付被告違約金
    0000000元（0000000ｘ０．０１ｘ１２９），且被告係開業醫院
    ，因原告之遲延完工，營業利益損失不貲，該違約金數額自屬相當，被告以該違
    約金債權與積欠被告之工程款債務抵銷，洵屬有據，請鈞院鑒核。（六）末查被
    告雖未因原告遲延完工而於歷次付款時扣款，惟被告付款之目的無非係欲使整個
    工程順利完成，實非承認原告無遲延情事或放棄追究原告遲延及瑕疵擔保責任之
    權利，附此敘明。
四、原告施作之系爭水電工程存有諸多瑕疵，且原告曾對被告承諾：「被告於原告依
    照被告之意思完工後，始需要付尾款」，其訴顯無理由：（一）按民法第四百九
    十三條至第四百九十五條所規定定作人之權利（即瑕疵擔保權利），如其瑕疵自
    工作交付後一年始發現者，定作人固不得主張，惟如工作為建築物或其他土地上
    之工作物，或為此等工作物之重大修繕者，定作人得主張瑕疵擔保權利之期限延
    為五年，民法第四百九十九條規定甚明。經查被告為將系爭建築物提供為醫院之
    用，乃委託原告將該建築物之水、電設施作全面的整修配置，故系爭工程應屬建
    築物之重大修繕，依上述規定，在系爭工程交付後五年內發現瑕疵者，被告均得
    主張瑕疵擔保請求權無疑。第按明知時效完成之事實而仍為承認行為，自屬拋棄
    時效利益之默示意思表示，且時效完成之利益一經拋棄，即恢復時效完成前狀態
    ，債務人顯不得再以時效業經完成為由，拒絕給付，最高法院五十年臺上字第二
    八六八號判例著有明文。查被告於系爭工程完工交付後，陸續發現存在諸多瑕疵
    （例如：不斷電器燒毀、漏水、污水管爆裂．．等），並造成被告重大損害。經
    多次請求原告修補均未獲置理，被告只得自行修補部分瑕疵（例如：地下室蓄水
    池水面下馬達、逆水閥設置施工不良造成停水二日、電腦斷層室控門馬達因電源
    「壓降」而燒毀導致五日無法作電腦斷層檢查．．等），自得依民法四百九十三
    條第二項請求償還修補費二十二萬三千六百三十五元。再查原告於八十九年一、
    二月間（農曆年前），親至被告醫院請領尾款時，被告曾再一次促請原告修補瑕
    疵，原告當下承諾願將整個水電工程全面檢查並修補瑕疵後再來請款。縱認系爭
    工程不屬建築物之重大修繕，亦足認原告已拋棄時效利益，仍應負瑕疵擔保責任
    ，且在原告依被告之意思修繕完工前，被告根本無給付尾款之義務。（二）惟經
    檢修後本件工程至今仍有：１、一樓急診室每遇大雨必進水。２、二樓的水管管
    線排設不當造成漏水，且水管未採內藏管線方式安置，導致水管稍有破裂地面便
    積水，影響門診作業。３、屋頂管道間出口施工不良遇雨便進水，造成地下室及
    七樓漏水。４、廁所之馬桶設置位置不當。５、二樓斷電器燒毀後，修繕不完全
    ，未將燒毀之保險棒更新，且按裝施工不良，有失火之虞。６、樓頂蓄水池溢水
    管接放錯誤致汙水外漏，造成天花板汙損、地下室汙水管爆裂，污水四溢，嚴重
    影響醫院作業。７、未按協議依使用樓層及該樓層獨立電表獨立計費之原則配置
    電線，造成醫院電線配置、電力系統混亂（例如：將五樓總電源關閉後，五樓部
    分設施仍有電力供應），不斷電系統可能亦因而混亂潛藏危機．．等諸多瑕疵未
    修補完善（因原告至今未提出水電施工圖予被告確認而無法一一詳述），依被告
    請水電商估計上開瑕疵至少須花費一百萬元以上始得修補完成，爰以被告得對原
    告主張修補費用償還請求權、減少報酬及損害賠償等相關瑕疵擔保及債務不履行
    之權利，與原告之工程款債權相抵銷。（三）系爭工程從未經被告驗收合格，其
    間雙方雖曾於八十六年十二月二十七日進行數量清點，確認工程款數額，但絕非
    如原告所言該日驗收程序，更無驗收合格之情，被告於清點數量時一再要求原告
    儘速將廁所之馬桶設置位置不當、二樓水管未採內藏管線放置方式．．等諸多缺
    失改善完成，惟原告迄未依約履行，故工程至今未驗收合格。（四）按全部工程
    完竣時，被告派員驗收合格並辦理手續完畢後，等台電送電完成後付清所餘百分
    之五尾款，系爭工程承包契約第六條付款辦法第四款約定甚明，既然系爭工程迄
    今尚未驗收合格，原告當無請求給付尾款之權利。
參、證據：提出照片十三張、自行修補費用請款明細單影本二十一張、被告公司請款
    　　　估價單影本二份等物為證物並聲請傳訊證人曹月霞、鍾金紋、蔡尚達。
    理    由
壹、本件原告起訴時請求判決「被告應給付原告一百萬七千七百五十四元及自八十九
    年三月二十九日起至清償日止按年息百分之五計算之利息」，繼於本院審理中減
    縮聲明為「被告應給付原告一十九萬零八百四十五元，及自八十九年三月二十九
    日起至清償日止，按年息百分之五計算之利息」，此係減縮應受判決事項之聲明
    ，核與民事訴訟法第二百五十五條第一項第三款之規定相符，應予准許，合先敘
    明。
貳、本件原告起訴主張：原告以從事電器工程設計承包為業，於八十六年七月二十一
    日與被告定有德仁醫院地下室至七樓電器工程，按當時約定工程款及工程追加款
    含稅金總價共計四百萬七千七百五十四元，原告業經依約完工並驗收完畢使用中
    ，嗣原告於八十七年五月十一日簽立票號號碼為ＰＢ00000000，金額同
    上之統一發票向被告請求付款，被告前後陸續給付尚欠十九萬零八百四十五元。
    經多次向被告催討，被告均不願清償，遂提起本件訴訟。被告則以：原告承攬之
    工程由於給付遲延、瑕疵給付及系爭工程尚未經被告派員驗收合格故被告無給付
    尾款之義務；依照合約原告需於八十六年七月二十一日簽約後三十日內完成工程
    ，然直至八十六年十二月二十七日，原告才完成工程之點交，遲延百餘日；原告
    完成之工作物，存在多項瑕疵，經過被告多次催告原告修補，然原告均不願意進
    行修補，被告業已找尋他人進行修補，支付三十二萬三千六百三十五元，應該從
    尾款扣除；另系爭工程雖於八十六年十二月二十七日進行點收，然其僅是對於數
    量、金額進行點交，並非就工程品質進行驗收，依照合約須待被告驗收合格，始
    有給付尾款之義務，既然尚未驗收合格，則被告即無給付尾款之義務，原告之請
    求顯無理由等語置辯。
參、經查：
一、本件工程款及追加之工程款含稅總金額為四百萬七千七百五十四元，而截至八十
    七年五月三十一日止被告給付原告三百八十一萬六千九百零九元，餘十九萬零八
    百四十五元為百分之五尾款尚未支付，為兩造所不爭執。然被告辯稱原告有遲延
    完工、工程存有瑕疵及工程尚未驗收合格完畢依照雙方合約第六條被告並無給付
    尾款之義務等情事，被告自得以對原告之違約金債權、修補瑕疵費用償還請求權
    、減少報酬等債權與原告之十九萬零八百四十五元工程款債權相抵銷及依照付款
    辦法既然尚未驗收合格，被告即無給付尾款之義務。故本案應審究者為原告給付
    是否遲延；原告給付是否為瑕疵給付；系爭工程是否經過被告驗收合格辦理手續
    等事項。
二、依照雙方所簽定之工程承包契約書第一條工程名稱為：德仁醫院地下室至七樓電
    器工程合約書。第四條：完工期限：乙方（即原告）應於簽約後一日內開工，自
    簽約日起三十內即八月二十日前完工。第五條：工程總價二百三十九萬三千三百
    七十八元。第十二條工程保固：乙方（即原告）於工程全部完竣時，需用書面通
    知甲方（即被告）派員驗收，惟在驗收一年內，乙方仍負保固責任。甲方如發現
    乙方所用材料粗劣或工作不良者，得通知乙方立即重新修改或補妥，其所需一切
    材料人工費用及因此發生之損害概由乙方負擔並補償，不得要求甲方加價。
（一）雙方於八十六年七月二十一日所簽定之工程承包契約書，工程內容僅有電器工
      程，工程總價僅為二百三十九萬三千三百七十八元。然雙方後來工程總價達四
      百萬七千七百五十四元，相差一百六十一萬四千三百七十五元，且工程內容包
      括電器管線工程、照明插座設備工程、配電盤設備工程、利潤及管理費、排水
      設備工程、給水場設備工程、電表申請增設及二樓改綜合用電費、追加工程（
      一）、（二）、工作綜合安全險，被告雖主張原工程包括電器管線工程、照明
      插座設備工程、配電盤設備工程、排水設備工程、給水場設備工程、電表申請
      增設及二樓改綜合用電費，然為原告所否認，而被告又提不出任何證據證明渠
      等於八十六年七月一日所簽訂之契約內容包括排水設備工程及給水場設備工程
      。故以原告之主張應堪採信，渠等於八十六年七月二十一日簽訂工程承包契約
      之內容僅限於電器工程，不包括有關水方面之設備及追加工程。
（二）被告主張原告有遲延給付之情形，證人鍾金紋即被告以前之會計雖到庭具結證
      稱：原告沒有於限期內完工，因此醫院之總務主任有催告原告來施工，大約八
      十六年八月二十八日至九月一日；依照合約應是八十六年八月二十日完工。（
      詳見本院九十一年五月十七日言詞辯論筆錄）。然為原告所否認。按雙方就系
      爭工程於八十六年十二月二十七日完成最後一次點收，且台灣電力公司業於八
      十六年九月十九日完成送電不爭執。１、依照兩造於八十六年七月二十一日所
      簽定之工程內容僅限於電器工程，不包括給水設備及追加工程，而原來工程款
      項與後來工程款項相差一百六十一萬四千三百七十五元，如何要求原告在原定
      之工期內完工，故原告主張被告之追加工程過多，因此無法在約定之工期內完
      工，應可採信。２、雖然證人鍾金紋證述被告有口頭催告原告施工，然為原告
      所否認，而被告亦提不出另外其他證據證明確實有催告原告給付之情形，且兩
      造雖於八十六年七月二十一日簽定電器工程合約，然由於被告事後追加工程過
      多，導致原告應完工之日期為不確定，故被告主張原告應於八十六年八月二十
      日完工，為不足採信。既然由於追加工程導致於完工日期無法確定，且被告亦
      無提出任何證據證明經過追加工程後，原告應於何日完成工程。則原告何來給
      付遲延之責任。３、兩造於八十六年十月二十四日進行第一次點收時，原告如
      有遲延給付之情形，被告為何在估價單上並沒有任何註記，要求原告負擔遲延
      給付責任，顯與一般常情有違。４、誠如被告主張原告應於八十六年八月二十
      日完工，為何原告於八十六年八月二十日之後之請款，被告繼續給付，並無任
      何扣款之情形。綜上所述，被告主張原告有給付遲延之情形，並不足採。
（三）被告主張原告給付瑕疵問題：
  １、按「工作物為建築物，或其他土地上之工作物，或為此等工作物之重大之修繕
      者，前條所定之期限延為五年」、「第四百九十三條至第四百九十五條所規定
      定作人之權利，如其瑕疵自工作交付後經過一年始發見者，不得主張」、「第
      四百九十八條及第四百九十九條所定之期限，得以契約加長。但不得減短」民
      法第四百九十九條、第四百九十八條第一項、第五百零一條分別定有明文。系
      爭工程是建築物之水、電工程，是附合於建築物中，無法單獨分離，其應屬於
      民法第四百九十九條所定土地工作物之重大修繕。故原告主張系爭承攬契約之
      瑕疵擔保期間為一年，不足採信，應以被告主張之五年較為可採。兩造不爭執
      完成最後一次點收為八十六年十二月二十七日，因此工程尚在瑕疵擔保期間。
  ２、按「定作人之瑕疵修補請求權、修補費用償還請求權、減少報酬請求權、損害
      賠償請求權或契約解除權，均因瑕疵發見後一年間不行使而消滅。」民法第五
      百十四條第一項定有明文。本條權利行使之期間，就此期間之性質，容有不同
      之見解，然以除斥期間之性質為可採，因此本院自應依職權審究是否有超過期
      限。兩造於八十六年十二月二十七日完成承攬工程之點收，而被告於八十七年
      年初發現工程瑕疵後，即催告承攬人即原告修補，承攬人進行部分修補，部分
      則否，故被告係在一年之除斥期間內行使權利。
　３、按「承攬人完成工作，應使其具備約定之品質，及無減少或滅失價值或不適於
      通常或約定使用之瑕疵」民法第四百九十二條定有明文。被告提出系爭工程由
      於原告不進行修補而自行雇工修補所支出之費用單據共三十二萬三千六百三十
      五元，此有單據影本二十一張在卷可稽，而原告亦不爭執其真正性，如果原告
      承攬之工程有具備約定之品質，則被告何須找他人來修理，顯見原告完成之工
      作物非具有雙方約定之品質，亦即具有瑕疵。
（四）１、證人曹月霞到庭具結證稱：不清楚是否知悉那些工程未完成，但是雙方知
      道在談何事，結論為原告依照被告之意思完工，被告再給付尾款（詳見本院九
      十一年四月十六日言詞辯論筆錄），為兩造所不爭執之證詞。可知原告完成工
      作物不具備約定之品質，而在被告主張瑕疵擔保之情形，兩造同意由原告進行
      修補，被告再將剩餘之百分之五工程款給付，既然原告尚未進行修補，被告即
      無給付尾款之義務。２、依照兩造所簽訂工程承包契約書第六條第四款規定：
      全部工程完竣時，由甲方（即被告）派員驗收合格並辦理手續完畢後，等台電
      送電完成後付清所餘百分之五尾款。被告尚欠十九萬零八百五十四元，為百分
      之五之尾款，為兩造所不爭執。依照合約第六條第四款規定全部工程完竣時，
      由被告派員驗收合格並辦理手續完畢後，等台電送電完成後，被告即有給付尾
      款義務。被告主張原告之工程尚未驗收完畢，八十六年十二月二十七日僅是對
      於數量清點，並非進行驗收程序。系爭工程項目繁多，包括水、電細目達一百
      多項，由被告所提出之八十六年十月二十四日、及九月間之估價單，僅有記載
      規格、合約數量、單價、金額；實際數量、單價、金額，而並無對於工程品質
      是否合於承攬契約內容之規定加以記載，如果當時有對於品質進行驗收，必會
      對於工程品質是否合於合約規定加以記載，以系爭工程項目百餘項，不可能每
      一項均達到工程合約品質標準，誠如被告主張之二樓水管非採內藏式安置、廁
      所馬桶位置不當等情，均是顯而易見之瑕疵，無法完成驗收，必會在估價單上
      明顯註記，然估價單上均無任何記載，且如要對全部細目加以品質驗收顯非二
      、三日即能確定。原告亦不爭執當時僅進行形式上驗收，故被告主張當初僅是
      對於數量、金額進行驗收，尚未對於品質進行驗收，應可採信。既然依照雙方
      合約第六條第四款規定需由被告派員驗收合格並辦理手續完畢後，被告始有給
      付百分之五尾款之義務。從而系爭工程既然被告尚未進行驗收完畢，即無給付
      百分之五尾款之義務，原告之請求即無理由。
四、綜上所述，原告基於承攬契約關係，請求被告給付工程尾款十九萬零八百五十四
    元及自八十九年三月二十九日起至清償日止按年息百分之五計算之利息，然依照
    工程承包契約之付款辦法規定全部工程完竣時，被告派員驗收合格並辦理手續完
    畢後，等台電送電完成後付清所餘百分之五尾款，然現今被告尚未對系爭工程進
    行驗收合格並辦理手續完畢，則無給付尾款之義務，因此原告之請求，顯無理由
    ，應予駁回。原告之請求既經駁回，則其假執行之聲請亦失所附麗，應予駁回。
五、本件事證業臻明確，兩造其餘攻擊防禦方法及舉證，核與判決之基礎無影響，毋
    庸一一論列，併此敘明。
據上論結，原告之訴為無理由，依民事訴訟法第七十八條，判決如主文。
中　　　華　　　民　　　國　　九十一　　年　　　十　　　月　　　四　　　日
                                臺灣桃園地方法院民事第一庭
~B法　　　官　張益銘
右為正本係照原本作成。
如對本判決上訴，須於判決送達後廿日內向本院提出上訴狀。
中　　　華　　　民　　　國　　九十一　　年　　　十　　　月　　　四　　　日
~B法院書記官　卓清和
